【裁判字號】    92,上訴,880
【裁判日期】    920530
【裁判案由】    家暴妨害自由等
【裁判全文】
臺灣高等法院刑事判決                            九十二年度上訴字第八八０號
    上  訴  人
    即  被  告  乙○○
右上訴人因家庭暴力妨害自由等案件，不服臺灣桃園地方法院九十年度訴字第一六四
九號，中華民國九十一年九月三十日第一審判決（起訴案號：臺灣桃園地方法院檢察
署九十年度偵字第八七八五號），提起上訴，本院判決如左：
    主  文
原判決撤銷。
乙○○傷害人之身體，處有期徒刑參月，如易科罰金以參百元折算壹日。
    事  實
一、乙○○與甲○○係夫妻，二人間具有家庭暴力防治法第三條第一款所定之家庭成
    員關係，雙方因感情不睦，時常發生爭吵，嗣乙○○更因懷疑其妻甲○○在外另
    結交男友與施用毒品，竟基於妨害人行使權利之概括犯意，自民國八十九年十二
    月初某日起至九十年二月十日止，在渠等共同居住之桃園縣中壢市○○○○街七
    五巷一九號六樓住處大門前，見其妻甲○○欲外出上班或購物等情，乙○○則持
    工作上所用之尖細工具一把（即尖銳之管狀物，長約二十五公分左右）或水果刀
    未扣案，亦無法證明為乙○○所有），連續在其妻甲○○面前揮舞，不准甲○○
    外出，並稱如果外出，會先將雙方所生之小孩王安、王寧殺死後，再行自殺，回
    家後將再也看不到小孩及其本人等語，致甲○○心生畏懼而不敢出門（行動自由
    尚未達完全被剝奪之程度）；隨後將前開尖細工具插於桌上或床上，揚言稱該工
    具很銳利，連續以上開脅迫方式，妨害甲○○自由外出之權利多次；嗣於九十年
    二月十日下午三時許，甲○○走出住處大門至地下停車場坐進車牌號碼Ｖ七－九
    ○五五號自用小客車內之駕駛座正發動引擎欲外出時，乙○○自後追上並坐進車
    內右前座（即駕駛座旁），質問甲○○要去何處，喝令甲○○下車，因甲○○不
    從而與乙○○拉扯，乙○○竟起傷害之犯意並承前妨害甲○○自由外出權利之同
    一概括犯意，動手將甲○○自駕駛座強行拖出車外，以此強暴手段，妨害甲○○
    駕車離去之權利；嗣乙○○將甲○○拖出車外後，並對甲○○手腳、胸腹部施加
    拳打腳踹，致甲○○因此受有左手臂挫瘀傷六Ｘ二公分、胸腹部挫傷、右下肢多
    處瘀傷之傷害；嗣經甲○○於九十年二月十一日檢具診斷證明書前往桃園縣警察
    局中壢分局內壢派出所報案對乙○○提出告訴並聲請保護令因而查獲上情。
二、案經甲○○訴由桃園縣警察局中壢分局報請臺灣桃園地方法院檢察署檢察官偵查
    起訴。
    理  由
一、訊據被告乙○○否認有何犯行，辯稱：１、其本人當時確實有在其妻甲○○面前
    揮舞上開檢查塑膠原料用之尖銳鐵管工具沒錯，惟其目的是要其妻甲○○將認識
    之男友陳永基叫出來，要殺陳永基，有講七、八次均是在家中客廳講的。２、其
    本人並未限制甲○○出門，只是在口頭上想盡各種語言表達方式，禁止甲○○外
    出，惟甲○○仍有外出，且其本人並未毆打其妻甲○○。３、九十年二月十日下
    午三時許，因其本人知悉其妻甲○○要外出與陳永基見面，故於住處地下停車場
    等候甲○○，隨後其本人見甲○○至地下停車場開車門坐上Ｖ七－九○五五號自
    用小客車駕駛座時，其本人即跟隨坐上小客車駕駛座旁之座位，嗣因甲○○將其
    趕下車，因其本人不願意，故甲○○即對其本人拳打腳踢，其本人一時氣憤，就
    抱住甲○○之腿，將甲○○自駕駛座拖出車外，迨於將甲○○拖出車外後，其本
    人並未對甲○○拳打腳踢等語。
二、本院認定被告乙○○有罪之理由：
（一）、右揭事實業據告訴人甲○○於警訊、偵查與原審調查、審理及本院調查時指
        述綦詳（偵查卷第五頁正反面、十三頁、十四頁；原審卷第四六頁、四九頁
        、八四頁至八五頁、一○九頁、一二六頁至一二七頁；本院卷第三○頁至第
        三一頁）；並據證人即被告與告訴人之子王安於偵查中證稱：「我有看到他
        出去，並說只要她敢出去，就把我和弟弟殺了。」，「他（即被告）常指責
        我媽媽有男友和吸毒，二人常因此而吵起來。」各等語明確（偵查卷第一七
        頁背面）；而告訴人甲○○受有如事實欄所述之傷害等情，復有敏盛綜合醫
        院診斷證明書一紙在卷足稽（偵查卷第六頁）。
（二）、參以被告乙○○於九十年六月二十六日偵查中業已供稱：「我是有拿我工作
        上細尖的器具，在她面前揮舞，不准她外出，那是因她出去吸安，之前我在
        她車上找到吸食的器具。」等語在卷（偵查卷第一七頁）；被告雖以係因告
        訴人甲○○外出要吸安為由，始不准告訴人外出；並又辯稱在告訴人車上找
        到吸食器具云云，惟均未據被告於偵查中提出證據以實其說；再者經查告訴
        人甲○○並無任何犯罪前科，此有本院被告全國前案紀錄表一紙在卷足憑（
        原審卷第五九頁）。由此可見，被告確有持其工作上之細尖器具，在告訴人
        甲○○面前揮舞，不准告訴人外出至明；被告雖以告訴人甲○○外出要吸安
        為由，始不准告訴人外出；且在告訴人車上找到吸食器具云云，無非卸責之
        詞，洵不足採。
（三）、被告於九十一年四月二十六日在原審調查時供稱：「我有拿東西揮舞，但是
        不是要嚇她（即告訴人），是要她把男的交出來，我要殺那個男的，沒有要
        嚇她（即告訴人），我是要死給她看。」；復於九十一年六月二十八日在原
        審調查時亦供稱：「我有拿我工作上用的工具在甲○○面前揮舞，但是我不
        是恐嚇她（即告訴人），我是要以死來禁止她（即告訴人）出去」各等語明
        確（原審卷第九四頁、一一三頁）；可見被告確有供承持器具在告訴人甲○
        ○面前揮舞等情無訛；雖其辯稱持器具在告訴人甲○○面前揮動之原因前後
        不一及揮動原因不是恐嚇告訴人甲○○云云，無非事後飾卸之詞，委不足採
        。
（四）、證人即被告與告訴人之子王寧於原審調查時證稱：「他拿一個尖尖的東西放
        在口袋，媽媽要出去時，他就拿出來，指著媽媽說不能出去，媽媽就沒有出
        去。」，「（這種情況你看過有幾次？）很多次。」；同上證人王安經原審
        隔離訊問後於原審調查時亦為如同證人王寧同上相同之證述內容（原審卷第
        一○三頁、一○七頁）；由此可知，本件被告乙○○確有如事實欄第一段所
        述自八十九年十二月初某日起至九十年二月九日之期間，連續對告訴人實施
        如事實欄第一段所述之以脅迫方式，妨害告訴人甲○○自由外出之權利多次
        至明。
（五）、被告乙○○復於本院調查時自承：「我事實上是有拿壹把我作塑膠原料在檢
        查塑膠原料的尖銳鐵管工具沒有錯，約有二十五公分左右，木頭柄。也確實
        有在甲○○面前揮舞沒有錯。當時我是坐在沙發上，甲○○她坐在廚房餐桌
        那邊，距離約有七步左右，我當時只是揮舞那尖銳的鐵管，叫甲○○要她把
        陳永基叫出來，我要殺陳永基。」，「我有在八十九年十二月初某日到九十
        年二月十日那段期間，在上開住處向甲○○講過，要甲○○不准外出，如果
        甲○○出去的話要將兩個小孩子王安、王寧殺死後我再自殺，但我並沒有揮
        舞上開的工具在甲○○面前揮舞。」，「我為了不讓甲○○出去，我想盡了
        各種方法不讓甲○○出去。」，「九十年二月十日下午三點那時候，因為那
        時候我知道甲○○要出去跟陳永基碰面，我就在地下停車場那邊等她，結果
        她從住處搭電梯下來到地下停車場，我看到甲○○開車門上車，坐上Ｖ七─
        九○五五小客車，我也跟著坐上駕駛座旁邊的位子，甲○○就趕我下車，我
        當時不願意下車，甲○○就對我拳打腳踢，我也是一時氣憤，就抱住她的腿
        ，從我駕駛座旁的位置方向，拖出車外。而且小客車是登記我力驊有限公司
        的名義，力驊公司的負責人是我，所以我也不願意將公司的車開出去。我之
        所以把甲○○拖出來，是因為她一直對我拳打腳踢，所以我才在利用她用腳
        踢我的時候，我才抱住她的腳，將她拖出車外。但是我將甲○○拖出車外之
        後，我並沒有打她。」各等語明確在卷（本院卷第二九頁、三○頁）。故由
        被告上開供詞可知，被告乙○○確有如事實欄第一段所述自八十九年十二月
        初某日起至九十年二月九日之期間，連續對告訴人實施如事實欄第一段所述
        之以脅迫方式，妨害告訴人甲○○自由外出之權利多次；並於九十年二月十
        日下午三時許，動手將甲○○自駕駛座強行拖出車外，以此強暴手段，妨害
        甲○○駕車離去之權利；並於被告乙○○將甲○○拖出車外時，由乙○○另
        行對甲○○手腳、胸腹部施加拳打腳踹，致甲○○因此受有左手臂挫瘀傷六
        Ｘ二公分、胸腹部挫傷、右下肢多處瘀傷之傷害至明。雖被告另行辯稱，是
        要甲○○將陳永基叫出來，要殺陳永基云云，顯係卸責之詞，不足採信。又
        被告雖另辯稱，其於將甲○○拖出車外之後，並未毆打甲○○云云。惟查九
        十年二月十日下午三時許，於前揭地下停車場被告將甲○○拖出車外後，由
        乙○○另行對甲○○手腳、胸腹部施加拳打腳踹，致受有如事實欄第一段所
        述之傷害情形等情，業據告訴人甲○○指訴綦詳，並有前揭斷證明書一紙在
        卷，已如前述。故被告於九十年六月二十六日偵查時辯稱，告訴人甲○○身
        上之傷係拉扯過程中造成（偵查卷第十六頁背面）；復於九十一年六月二十
        八日在原審調查時辯稱，係陳永基打告訴人甲○○所造成（原審卷第一一五
        頁）；繼於九十一年九月十九日在原審審理時辯稱：「我把他拖出車外可能
        因此造成他受傷，而前不久他被陳永基打的遍體鱗傷：」等（原審卷第一三
        五頁），所述受傷原因反覆不一，顯不足採；另依告訴人甲○○所提出之前
        開敏盛醫院之診斷證明書，告訴人受傷害為「左手臂挫瘀傷六Ｘ二公分、胸
        腹部挫傷、右下肢多處瘀傷之傷害」等情，可見告訴人前揭受傷，顯非單純
        自車內拖出車外所造成之傷害足明。故被告所辯並未毆打甲○○云云，亦屬
        卸責之詞，委不足採。
（六）、綜上調查，被告前開辯解，均屬事後卸責之詞，不足採信。本件事證明確，
        被告犯行應堪認定。
三、核被告乙○○就如事實欄第一段所述，自八十九年十二月初某日起至九十年二月
    九日之期間，對告訴人實施如事實欄第一段所述之以脅迫方式，妨害告訴人甲○
    ○自由外出之權利，該部分係犯刑法第三百零四條第一項以脅迫妨害人行使權利
    之強制罪；另於九十年二月十日下午三時許，動手將甲○○自駕駛座強行拖出車
    外，以此強暴手段，妨害甲○○駕車離去之權利之行為，亦係犯同法條第一項以
    強暴妨害人行使權利之強制罪。被告另於九十年二月十日下午三時許，將告訴人
    強行拖出駕駛座外後，隨後對於告訴人施加拳打腳踹之行為，致告訴人受有如事
    實欄第一段所述之傷害等情，核被告該部分所為係犯刑法第二百七十七條第一項
    之普通傷害罪。被告先後多次以脅迫妨害人行使權利之強制罪犯行與九十年二月
    十日下午三時許該次以強暴妨害人行使權利之強制罪犯行，均時間緊接，所犯之
    犯罪構成要件相同，顯係基於概括犯意而為，應依刑法第五十六條連續犯規定，
    依其中情節較重之以強暴妨害人行使權利之強制罪論以一罪，並加重其刑。另被
    告於九十年二月十日下午三時許，在上開住處地下停車場見告訴人甲○○駕駛前
    揭小客車欲外出時，因不讓告訴人外出，喝令甲○○下車，嗣因甲○○不從而與
    乙○○拉扯，乙○○竟起傷害之犯意並承前妨害甲○○自由外出權利之同一概括
    犯意，動手將甲○○自駕駛座強行拖出車外，以此強暴手段，妨害甲○○駕車離
    去之權利；嗣乙○○將甲○○拖出車外後，並對甲○○手腳、胸腹部施加拳打腳
    踹，致甲○○受有如事實欄第一段所述之傷害等情，被告前開強行將告訴人甲○
    ○拖出車外之目的，除有妨害告訴人駕車離去之權利之意圖外，並有方便毆打傷
    害告訴人甲○○之目的。所犯上開以強暴妨害人行使權利之強制罪與傷害罪，二
    罪間有方法目的之牽連關係，應依牽連犯之規定，論以其中較重之傷害罪。公訴
    人認為上開二罪，犯意各別，係數罪併罰云云，尚有誤會。
四、公訴意旨認為：被告自民國八十九年十二月初某日起，至九十年二月十日止，連
    續多次在出門時，將告訴人甲○○反鎖於二人位於桃園縣中壢市○○○○街七五
    巷一九號六樓住處內，其間並曾持其工作上所用客觀上足傷害人之細尖工具，在
    告訴人甲○○面前揮舞及出言恐嚇之強暴、脅迫等方式，禁止其外出，而剝奪告
    訴人之行動自由，因認被告所為係犯刑法第三百零二條第一項之剝奪行動自由罪
    云云。經查告訴人甲○○於九十年一月十六日警訊及九十年六月十八日偵查中雖
    指稱被告外出時將大門反鎖不讓其外出，且證人即被告與告訴人二人之子王安、
    王寧於九十一年六月十三日在原審調查時亦證述被告有將大門反鎖不讓告訴人外
    出而將告訴人鎖在屋內等情（原審卷第一○二頁、一○五頁、一○六頁）；惟據
    證人即承辦本案員警陳慶豪於九十年十一月二十九日在原審調查時證稱：「（該
    處大門是否可自外鎖上？）不行，和一般的大門鎖一樣，只可以從裡面鎖死，沒
    有特別裝置，即使從外面上鎖，從裡面也可以打開外出。」等語在卷（原審卷第
    四六頁），並有現場照片二紙在卷足稽（原審卷第五四頁）。又告訴人於九十一
    年六月十三日於原審調查時亦供稱：「大門是可以往裡扣，外面有鑰匙也打不開
    ，而從屋內不管怎麼鎖，都可以開門出去」等語明確（原審卷第一○九頁）；再
    者告訴人甲○○於九十年十一月二十九日、九十一年三月十五日、九十一年六月
    十三日在原審調查時易供稱：「（乙○○是如何妨害妳行動自由？）他不准我上
    班，只要我要出門他就對我說要殺死我，他會拿壹把刀往茶几上或床上一插，如
    果他要離開，就會把屋內所有可對外聯絡的通訊設備、手機帶走，因為家裡有小
    孩，我不可能丟掉小孩不管，一個人離開，他讓我不能對外聯絡」，「（所指乙
    ○○妨害妳行動自由之情形？）他出門會把家中的電話、錢、車鑰匙全部帶走，
    而且出門前會說如果我敢走出去的話，我也見不到小孩，會殺了我再自殺」，「
    所指被乙○○限制出門，是他把我所有對外聯絡的電話拿走，錢也拿走，並威脅
    我說如果出門，回到家就看不到他與二個小孩，所以我才待在屋子裡面，而他放
    完話之後，就把刀子或其他利器插在桌上，人就出門」各等語在卷（原審卷第四
    六頁、八四頁、一○九頁）。由此可知，被告並無公訴人所起訴之將告訴人反鎖
    於屋內之情事，至於被告於外出前持工作上所用之上開尖細工具、或摺疊鋸子、
    水果刀等在告訴人面前揮舞，不准告訴人外出，並稱告訴人如果外出，其將會先
    將二個小孩王安、王寧殺死後，再自殺，告訴人回家後將再也看不到二名小孩及
    其等，致告訴人心生畏懼而不敢外出等情，告訴人之行動自由尚未達完全被剝奪
    之程度，又被告於九十年二月十日下午三時許在上址住處地下停車場不准告訴人
    駕車外出而將告訴人自車內拖出車外之行為，告訴人之行動自由僅受有瞬間之限
    制，並未完全遭受剝奪，均與刑法第三百零二條妨害自由罪之本質有間，公訴意
    旨認被告係犯刑法第三百零二條之罪，尚有未洽，惟其基本事實同一，爰依法變
    更起訴法條，併此敘明。
五、對於原審判決與被告上訴之判斷：經查本件被告確有如上所述之犯行，已見前述
    。被告提起上訴，否認犯罪，自不足取。原審對於被告論處罪刑，並認本件被告
    所為以前述恐嚇方式，不讓告訴人外出，係犯刑法第三百零四條第一項之強制罪
    ，而非公訴人所指訴被告係犯刑法第三百零二條第一項之剝奪行動自由罪，因而
    變更起訴法條為刑法第三百零四條第一項之強制罪，固非無見。惟查：１、被告
    乙○○係持工作上所用之尖細工具一把（即尖銳之管狀物，長約二十五公分左右
    ）或水果刀（長約二十公分左右）或摺疊鋸子（長約三十公分左右）等物（以上
    三種物品均未扣案，亦無法證明為乙○○所有），連續在其妻甲○○面前揮舞，
    不使告訴人外出，妨害告訴人外出之權利，此業據告訴人於偵查中、原審及本院
    指訴綦詳，已如前述；惟原判決僅敘明其中一種尖細之工具，犯罪工具種類並未
    於事實欄載明清楚，尚有未洽。２、前開被告於九十年二月十日下午三時許動手
    將甲○○自駕駛座強行拖出車外，以此強暴手段，妨害甲○○駕車離去之權利；
    嗣乙○○將甲○○拖出車外後，並對甲○○手腳、胸腹部施加拳打腳踹，致甲○
    ○受有如事實欄第一段所述之傷害等情，已如上述；則被告前開強行將告訴人甲
    ○○拖出車外之目的並有妨害告訴人駕車離去之權利及方便毆打告訴人之目的。
    所犯上開以強暴妨害人行使權利之強制罪與傷害罪，二罪間有方法目的之牽連關
    係，應屬牽連犯。惟原判決認上開二罪係數罪併罰，似有誤會。原判決既有上開
    可議之處，自屬無可維持，應由本院撤銷改判。爰審酌被告並無任何犯罪前科（
    有臺灣桃園地方法院檢察署刑案資料查註記錄表、本院被告全國前案記錄表及臺
    灣高等法院檢察署刑案紀錄簡覆表在卷足稽），與其犯罪之動機係懷疑其妻在外
    結交異性男友至不讓告訴人外出，妨害告訴人之權利、犯罪時所受之刺激、與犯
    罪之手段係利用上開尖銳之管狀物、水果刀、摺疊鋸子等物為犯罪工具，易有暴
    力傾向產生、與告訴人內心恐懼所造成之影響、被告迄未與告訴人和解及被告犯
    罪後仍否認犯罪，並無悔意等一切情狀，改判如主文第二項所示之刑並諭知易科
    罰金之折算標準，以示懲儆。至於被告持以脅迫告訴人之前揭尖銳之管狀物、水
    果刀、摺疊鋸子等物，雖係被告用以供犯本件妨害告訴人自由行動權利所用之物
    ，惟因未扣案，且無法證明為被告所有，故不予宣告沒收，併此敘明。
據上論斷，應依刑事訴訟法第三百六十九條第一項前段、第三百六十四條、第三百條
、第二百九十九條第一項前段，刑法第二百七十七條第一項、第三百零四條第一項、
第五十五條、第四十一條第一項前段，罰金罰鍰罰金罰鍰提高標準條例第一條前段、
第二條，判決如主文。
本案經檢察官劉家芳到庭執行職務。
中      華      民      國    九十二    年      五      月     三十     日
                              臺灣高等法院刑事第二十三庭
                                  審判長法  官  黃  瑞  華
                                        法  官  宋      祺
                                        法  官  陳  坤  地
右正本證明與原本無異。
不得上訴。
                                        書記官  陳  建  邦
中      華      民      國    九十二    年      六      月      九      日
附錄：本案論罪科刑法條全文
刑法第三百零四條第一項
以強暴、脅迫使人行無義務之事或妨害人行使權利者，處三年以下有期徒刑、拘役或
三百元以下罰金。
刑法第二百七十七條
傷害人之身體或健康者，處三年以下有期徒刑，拘役或一千元以下罰金。
犯前項之罪，因而致人於死者，處無期徒或七年以上有期徒刑，致重傷者，處三年以
上、十年以下有期徒刑。


司法院資訊處製作；財團法人民間司法改革基金會備份。
